---
title: "RNAseq - Downstream course"
author: "Diego M. Coelho"
format:
  html:
    toc: true
    toc-depth: 3
editor: visual
---

## Bulk RNAseq - Downstream course (PT-BR)

### Objetivo

Curso pratico para analisar RNA-seq bulk com foco em QC, DE, enriquecimento funcional, PPI, WGCNA e LIONESS. O fluxo usa o dataset GSE298393 (OSD-937) e ferramentas em R/Bioconductor.

### Pre-requisitos

-   Conceitos basicos de RNA-seq e expressao genica.
-   R basico: vetores, data frames, funcoes.
-   No computador: R \>= 4.3 e RStudio (ou VS Code + R).

### Dataset

-   Projeto: OSD-937 (GSE298393) - musculatura humana em condicoes de microgravidade.
-   Paper: https://www.cell.com/stem-cell-reports/fulltext/S2213-6711(25)00154-7
-   Arquivos principais:
    -   `GSE298393/s_OSD-937.txt` (metadados)
    -   `GSE298393/GLDS-765_rna_seq_STAR_Unnormalized_Counts_GLbulkRNAseq.csv` (contagens)

### Agenda (5 dias)

-   **Dia 1:** introducao + QC e exploracao inicial
-   **Dia 2:** DE com DESeq2
-   **Dia 3:** enriquecimento funcional + PPI
-   **Dia 4:** WGCNA + LIONESS
-   **Dia 5:** mini-projeto (entrega e apresentacao)

------------------------------------------------------------------------

## Setup

```{r libraries}
#| echo: false
#| warning: false
# Pacotes principais
library(dplyr)
library(tidyr)
library(ggplot2)
library(stringr)
library(DESeq2)
library(matrixStats)
library(pheatmap)
library(tibble)
library(ComplexHeatmap)
library(circlize)
library(RColorBrewer)
```

```{r import}
# Metadados (GEO SOFT)
meta <- read.table(
  "GSE298393/s_OSD-937.txt",
  sep = "\t",
  fill = TRUE,
  header = TRUE,
  stringsAsFactors = FALSE
)

meta <- meta %>%
  transmute(
    sample = Sample.Name,
    space = Factor.Value.Spaceflight.,
    age = Factor.Value.Donor.Age.,
    treatment = Factor.Value.Treatment.,
    time = Factor.Value.Time.
  )

# Contagens (CSV de STAR)
counts_raw <- read.csv(
  "GSE298393/GLDS-765_rna_seq_STAR_Unnormalized_Counts_GLbulkRNAseq.csv",
  header = TRUE,
  check.names = FALSE
)

# Detecta coluna de genes (primeira coluna) e define rownames
if (!is.numeric(counts_raw[[1]])) {
  rownames(counts_raw) <- counts_raw[[1]]
  counts_raw <- counts_raw[, -1]
}

# Mantem apenas amostras presentes nos metadados
common_samples <- intersect(colnames(counts_raw), meta$sample)
counts <- counts_raw[, common_samples, drop = FALSE]
meta <- meta %>% filter(sample %in% common_samples)

# Ordena meta para alinhar com as colunas
meta <- meta %>% arrange(match(sample, colnames(counts)))

stopifnot(all(meta$sample == colnames(counts)))
```

------------------------------------------------------------------------

## Dia 1 - QC e exploracao

### Objetivos

-   Entender o desenho experimental e fatores.
-   Checar qualidade basica de bibliotecas.
-   Explorar variacao global (PCA/MDS).

### QC basico

```{r qc-basic}
# Tamanho de biblioteca
lib_size <- colSums(counts)
qc_tbl <- meta %>%
  mutate(lib_size = lib_size, genes_detected = colSums(counts > 0))

p_lib <- ggplot(qc_tbl, aes(x = sample, y = lib_size, fill = space)) +
  geom_col() +
  theme_bw() +
  theme(axis.text.x = element_text(angle = 45, hjust = 1)) +
  labs(title = "Tamanho de biblioteca", y = "Reads", x = "")

p_genes <- ggplot(qc_tbl, aes(x = sample, y = genes_detected, fill = space)) +
  geom_col() +
  theme_bw() +
  theme(axis.text.x = element_text(angle = 45, hjust = 1)) +
  labs(title = "Genes detectados", y = "Genes", x = "")

p_lib
p_genes
```

```{r qc-distribution}
# Correlacao entre amostras (log1p)
log_counts <- log1p(counts)
sample_cor <- cor(log_counts, use = "pairwise.complete.obs")

sample_cor <- sample_cor[meta$sample, meta$sample]

anno_col <- data.frame(
  time = factor(meta$time),
  age = factor(meta$age),
  space = factor(meta$space),
  treatment = factor(meta$treatment),
  row.names = meta$sample
)

time_levels <- levels(anno_col$time)
age_levels <- levels(anno_col$age)
space_levels <- levels(anno_col$space)
treatment_levels <- levels(anno_col$treatment)

time_cols <- setNames(colorRampPalette(brewer.pal(3, "Blues"))(length(time_levels)), time_levels)
age_cols <- setNames(colorRampPalette(brewer.pal(3, "Greens"))(length(age_levels)), age_levels)
space_cols <- setNames(colorRampPalette(brewer.pal(3, "Set1"))(length(space_levels)), space_levels)
treat_cols <- setNames(colorRampPalette(brewer.pal(3, "Set2"))(length(treatment_levels)), treatment_levels)

ha <- HeatmapAnnotation(
  df = anno_col,
  col = list(
    time = time_cols,
    age = age_cols,
    space = space_cols,
    treatment = treat_cols
  ),
  annotation_name_side = "left"
)

Heatmap(
  sample_cor,
  name = "cor",
  top_annotation = ha,
  col = colorRamp2(c(0.7, 0.85, 1), c("#2166AC", "#F7F7F7", "#B2182B")),
  show_row_names = TRUE,
  show_column_names = TRUE,
  column_title = "Correlacao entre amostras"
)
```

```{r qc-mad}
# Variancia por amostra (VST)
vsd_mad <- vst(DESeqDataSetFromMatrix(counts, meta, ~ 1))
vst_mad_mat <- assay(vsd_mad)
sample_var <- matrixStats::colVars(vst_mad_mat)
mad_tbl <- meta %>% mutate(sample_var = sample_var)

p_mad <- ggplot(mad_tbl, aes(x = sample, y = sample_var, fill = space)) +
  geom_col() +
  coord_flip() +
  theme_bw() +
  labs(title = "Variancia por amostra", y = "Variancia", x = "")

p_mad
```

```{r qc-prepost}
# Normalizacao (VST) para comparar distribuicoes
vsd <- vst(DESeqDataSetFromMatrix(counts, meta, ~ 1))
vst_mat <- assay(vsd)

raw_tbl <- as.data.frame(log1p(counts)) %>%
  pivot_longer(cols = everything(), names_to = "sample", values_to = "value") %>%
  mutate(stage = "Pre-normalizacao")

vst_tbl <- as.data.frame(vst_mat) %>%
  pivot_longer(cols = everything(), names_to = "sample", values_to = "value") %>%
  mutate(stage = "Pos-normalizacao (VST)")

dist_tbl <- bind_rows(raw_tbl, vst_tbl) %>%
  left_join(meta %>% select(sample, age), by = "sample")

p_prepost <- ggplot(dist_tbl, aes(x = sample, y = value, color = age)) +
  geom_boxplot(outlier.size = 0.3) +
  facet_wrap(~ stage, ncol = 1, scales = "free_y") +
  theme(axis.text.x = element_text(angle = 45, hjust = 1)) +
  theme_bw() +
  theme(legend.position = "none") +
  labs(title = "Distribuicao pre vs pos normalizacao", x = "Amostras", y = "Expressao")

p_prepost
```

```{r qc-hclust}
# Clustering hierarquico com top 500 genes por MAD
gene_mad <- matrixStats::rowMads(vst_mat)
top_idx <- order(gene_mad, decreasing = TRUE)[1:500]

anno_col <- meta %>%
  dplyr::select(space, age, treatment, time) %>%
  as.data.frame()
rownames(anno_col) <- meta$sample

pheatmap::pheatmap(
  vst_mat[top_idx, ],
  show_rownames = FALSE,
  annotation_col = anno_col,
  clustering_distance_cols = "correlation",
  main = "Clustering hierarquico (Top 500 MAD)"
)
```

### PCA (variacao global)

```{r qc-pca}
# PCA usando VST
pca <- prcomp(t(vst_mat))

pca_tbl <- as.data.frame(pca$x) %>%
  mutate(sample = rownames(pca$x)) %>%
  left_join(meta, by = "sample")

pca_tbl <- pca_tbl %>% mutate(time = factor(time))

p_pca <- ggplot(pca_tbl, aes(x = PC1, y = PC2, color = space, shape = age)) +
  geom_point(size = 3) +
  theme_bw() +
  labs(title = "PCA (VST)")

p_pca2 <- ggplot(pca_tbl, aes(x = PC1, y = PC2, color = factor(time), shape = age)) +
  geom_point(size = 3) +
  theme_bw() +
  labs(title = "PCA (VST)")

cowplot::plot_grid(p_pca, p_pca2)
```

### Exercicios (Dia 1)

1.  Identifique amostras com tamanho de biblioteca muito discrepante.
2.  Compare a PCA colorindo por `treatment` e `time`.
3.  Filtre genes com baixa expressao (ex.: soma \< 10) e refaca a PCA.

### Gabarito (Dia 1)

-   Amostras com `lib_size` muito baixo devem ser revisadas (possivel outlier).
-   A PCA deve separar principalmente por `space` e/ou `treatment`.
-   Filtrar genes baixos costuma reduzir ruido e melhorar separacao.

------------------------------------------------------------------------

## Dia 2 - Differential Expression (DESeq2)

### Objetivos

-   Montar um desenho experimental.
-   Rodar DESeq2 e interpretar resultados.
-   Gerar MA plot e volcano.

### Setup DESeq2

```{r deseq2-setup}
# Exemplo de desenho: space + age + treatment
meta <- meta %>%
  mutate(
    space = factor(space),
    age = factor(age),
    treatment = factor(treatment)
  )

dds <- DESeqDataSetFromMatrix(
  countData = counts,
  colData = meta,
  design = ~ age + treatment + space
)

# Filtro basico
dds <- dds[rowSums(counts(dds)) >= 10, ]

dds <- DESeq(dds)
```

### Contraste e resultados

```{r deseq2-results}
res <- results(dds, contrast = c("space", "Space Flight", "Ground Control"))
# apeglm requer uso de coef
coef_name <- resultsNames(dds)[grepl("^space_", resultsNames(dds))][1]
res <- lfcShrink(dds, coef = coef_name, type = "apeglm")

res_tbl <- as.data.frame(res) %>%
  rownames_to_column("gene") %>%
  arrange(padj)

head(res_tbl, 10)
```

### Comparacoes por idade e estimulo

```{r deseq2-stratified}
# Quatro comparacoes: Space Flight vs Ground Control dentro de cada grupo
meta_group <- meta %>%
  mutate(
    group = paste(age, treatment, sep = " | "),
    group = factor(
      group,
      levels = c(
        "young | No Electric Stimulation",
        "young | Electric Stimulation",
        "old | No Electric Stimulation",
        "old | Electric Stimulation"
      )
    )
  )

group_levels <- unique(meta_group$group)

res_list <- lapply(group_levels, function(g) {
  idx <- meta_group$group == g
  dds_g <- DESeqDataSetFromMatrix(
    countData = counts[, idx, drop = FALSE],
    colData = meta_group[idx, ],
    design = ~ space
  )

  dds_g <- dds_g[rowSums(counts(dds_g)) >= 10, ]
  dds_g <- DESeq(dds_g)

  res_g <- results(dds_g, contrast = c("space", "Space Flight", "Ground Control"))
  coef_g <- resultsNames(dds_g)[grepl("^space_", resultsNames(dds_g))][1]
  res_g <- lfcShrink(dds_g, coef = coef_g, type = "apeglm")

  as.data.frame(res_g) %>%
    rownames_to_column("gene") %>%
    mutate(group = g)
})

res_group_tbl <- bind_rows(res_list)
res_group_tbl %>%
  group_by(group) %>%
  arrange(padj) %>%
  slice_head(n = 5)
```

### MA plot e volcano

```{r deseq2-plots}
plotMA(res, ylim = c(-4, 4))

vol_tbl <- res_group_tbl %>%
  filter(group == "old | No Electric Stimulation") %>%
  mutate(sig = ifelse(padj < 0.05 & abs(log2FoldChange) > 1, "sig", "ns"))

p_volcano <- ggplot(vol_tbl, aes(x = log2FoldChange, y = -log10(padj), color = sig)) +
  geom_point(alpha = 0.6) +
  theme_bw() +
  labs(title = "Volcano plot")

p_volcano
```

### Exercicios (Dia 2)

1.  Troque o contraste para `treatment` (Electric Stimulation vs Controle).
2.  Compare resultados com e sem shrinkage de LFC.
3.  Gere uma tabela com top 20 genes e discuta biologicamente.

### Gabarito (Dia 2)

-   O contraste muda a interpretacao do LFC para o fator escolhido.
-   Shrinkage reduz LFC extremos em genes com baixa contagem.
-   Top genes devem ter padj \< 0.05 e \|LFC\| \> 1.

------------------------------------------------------------------------

## Dia 3 - Enriquecimento funcional + PPI

### Objetivos

-   Fazer ORA e GSEA com `clusterProfiler`.
-   Construir rede PPI com STRING.
-   Visualizar PPI usando `igraph` + `ggplot2`.

### Enriquecimento (ORA)

```{r enrichment-ora}
library(clusterProfiler)
library(org.Hs.eg.db)

sig_genes <- res_group_tbl %>%
  filter(padj < 0.05, abs(log2FoldChange) > log2(1.5), group == "old | No Electric Stimulation") %>%
  pull(gene)

# Converte para Entrez (IDs estao em ENSEMBL)
sig_genes <- sub("\\..*$", "", sig_genes)
entrez <- bitr(sig_genes, fromType = "ENSEMBL", toType = "ENTREZID", OrgDb = org.Hs.eg.db)

ego <- enrichGO(
  gene = entrez$ENTREZID,
  OrgDb = org.Hs.eg.db,
  ont = "BP",
  pAdjustMethod = "BH",
  readable = TRUE
)

dotplot(ego, showCategory = 15)
```

### Enriquecimento (GSEA)

```{r enrichment-gsea}
# Ranking por log2FoldChange do DESeq2
rank_tbl <- res_group_tbl %>%
  filter(group == "old | No Electric Stimulation") %>%
  mutate(rank = -log10(pvalue)) %>%
  arrange(desc(rank))

rank_vec <- rank_tbl$rank
names(rank_vec) <- rank_tbl$gene

rank_vec <- sort(rank_vec, decreasing = TRUE)

# Converte simbolos para Entrez
rank_genes <- sub("\\..*$", "", names(rank_vec))
rank_entrez <- bitr(rank_genes, fromType = "ENSEMBL", toType = "ENTREZID", OrgDb = org.Hs.eg.db)
rank_vec <- rank_vec[rank_entrez$ENSEMBL]

names(rank_vec) <- rank_entrez$ENTREZID

gsea <- gseGO(
  geneList = rank_vec,
  OrgDb = org.Hs.eg.db,
  ont = "BP",
  pAdjustMethod = "BH",
  verbose = FALSE
)

gsea_tbl <- as.data.frame(gsea)

top_up <- gsea_tbl %>%
  filter(NES > 0) %>%
  arrange(desc(NES)) %>%
  slice_head(n = 10)

top_down <- gsea_tbl %>%
  filter(NES < 0) %>%
  arrange(NES) %>%
  slice_head(n = 10)

gsea_top <- bind_rows(top_up, top_down) %>%
  mutate(Description = factor(Description, levels = Description[order(NES)]))

p_gsea <- ggplot(gsea_top, aes(x = NES, y = Description, color = p.adjust, size = setSize)) +
  geom_point() +
  scale_color_viridis_c(option = "C") +
  theme_bw() +
  labs(title = "GSEA (Top 10 up/down)", y = NULL)

p_gsea
```

### PPI com STRING + igraph

```{r ppi-string}
library(STRINGdb)
library(igraph)

string_db <- STRINGdb$new(version = "12.0", species = 9606, score_threshold = 700)

# Mapeia genes significativos para STRING
mapped <- string_db$map(data.frame(gene = sig_genes), "gene", removeUnmappedRows = TRUE)

ppi <- string_db$get_interactions(mapped$STRING_id)

# Grafo PPI
g <- graph_from_data_frame(ppi[, c("from", "to")], directed = FALSE)
```

```{r ppi-ggplot}
# Layout e tabela para ggplot2
set.seed(123)
coords <- layout_with_fr(g)

node_tbl <- data.frame(
  id = V(g)$name,
  x = coords[, 1],
  y = coords[, 2]
)

edge_tbl <- as.data.frame(get.edgelist(g))
colnames(edge_tbl) <- c("from", "to")

edge_tbl <- edge_tbl %>%
  left_join(node_tbl, by = c("from" = "id")) %>%
  rename(x1 = x, y1 = y) %>%
  left_join(node_tbl, by = c("to" = "id")) %>%
  rename(x2 = x, y2 = y)

p_ppi <- ggplot() +
  geom_segment(data = edge_tbl, aes(x = x1, y = y1, xend = x2, yend = y2), alpha = 0.2) +
  geom_point(data = node_tbl, aes(x = x, y = y), size = 1.5) +
  theme_void() +
  labs(title = "PPI (STRING + igraph + ggplot2)")

p_ppi
```

### Exercicios (Dia 3)

1.  Compare ORA usando ontologias BP vs MF.
2.  Aplique GSEA em um contraste diferente e compare termos.
3.  Filtre a rede PPI por genes mais expressos e compare o numero de nos.

### Gabarito (Dia 3)

-   BP tende a termos biologicos amplos; MF mais funcoes especificas.
-   GSEA muda conforme o ranking do contraste.
-   Filtrar genes reduz nos e clareia a estrutura da rede.

------------------------------------------------------------------------

## Dia 4 - WGCNA + LIONESS

### Objetivos

-   Detectar modulos de coexpressao (WGCNA).
-   Relacionar modulos com fenotipos.
-   Estimar redes individuais com LIONESS.

### WGCNA

```{r wgcna}
library(WGCNA)

# Usa VST para reduzir efeitos de contagem
vsd <- vst(dds)
expr <- t(assay(vsd))

# Escolha do soft-threshold
powers <- 1:10
sft <- pickSoftThreshold(expr, powerVector = powers, verbose = 0)

# Exemplo com power recomendado
soft_power <- sft$powerEstimate
if (is.na(soft_power)) soft_power <- 6

net <- blockwiseModules(
  expr,
  power = soft_power,
  TOMType = "unsigned",
  minModuleSize = 30,
  mergeCutHeight = 0.25,
  numericLabels = TRUE,
  verbose = 0
)

module_eigengenes <- net$MEs
```

```{r wgcna-traits}
# Relacao com fenotipos
trait_tbl <- meta %>%
  mutate(
    space = factor(space),
    age = factor(age),
    treatment = factor(treatment),
    time = factor(time)
  )

# Matriz de traits (dummy) para correlacao com modulos
trait_mat <- model.matrix(~ space + age + treatment + time, data = trait_tbl)
trait_mat <- trait_mat[, -1, drop = FALSE]

module_trait_cor <- cor(module_eigengenes, trait_mat, use = "p")
module_trait_p <- corPvalueStudent(module_trait_cor, nSamples = nrow(meta))

# Heatmap de correlacao modulo x trait
pheatmap::pheatmap(
  module_trait_cor,
  color = colorRampPalette(c("#2166AC", "#F7F7F7", "#B2182B"))(50),
  display_numbers = TRUE,
  number_format = "%.2f",
  number_color = "black",
  main = "WGCNA: Modulos vs Traits"
)

pheatmap::pheatmap(
  -log10(module_trait_p),
  color = colorRampPalette(c("#F7F7F7", "#FDB863", "#B2182B"))(50),
  display_numbers = TRUE,
  number_format = "%.1f",
  number_color = "black",
  main = "WGCNA: -log10(p)"
)

# Scatter de um trait continuo (time) com o modulo mais correlacionado
if ("time" %in% colnames(trait_tbl)) {
  me_names <- colnames(module_eigengenes)
  cor_time <- module_trait_cor[, grepl("^time", colnames(module_trait_cor)), drop = FALSE]
  top_mod <- rownames(cor_time)[which.max(abs(cor_time[, 1]))]

  plot_tbl <- data.frame(
    ME = module_eigengenes[, top_mod],
    time = as.numeric(factor(trait_tbl$time))
  )

  p_scatter <- ggplot(plot_tbl, aes(x = time, y = ME)) +
    geom_point(size = 2, alpha = 0.8) +
    geom_smooth(method = "lm", se = FALSE, color = "#B2182B") +
    theme_bw() +
    labs(title = paste("Modulo", top_mod, "vs time"), x = "Time (ordinal)")

  p_scatter
}

# Boxplot do modulo mais associado ao fator space
if ("space" %in% colnames(trait_tbl)) {
  cor_space <- module_trait_cor[, grepl("^space", colnames(module_trait_cor)), drop = FALSE]
  top_mod_space <- rownames(cor_space)[which.max(abs(cor_space[, 1]))]

  box_tbl <- data.frame(
    ME = module_eigengenes[, top_mod_space],
    space = trait_tbl$space
  )

  p_box <- ggplot(box_tbl, aes(x = space, y = ME, fill = space)) +
    geom_boxplot(outlier.shape = NA, alpha = 0.7) +
    geom_jitter(width = 0.1, size = 1.5, alpha = 0.7) +
    theme_bw() +
    labs(title = paste("Modulo", top_mod_space, "por space"), x = NULL)

  p_box
}
```

### LIONESS

```{r lioness}
library(lionessR)
library(SummarizedExperiment)
library(org.Hs.eg.db)
library(AnnotationDbi)

# VST a partir do DESeq2
vst_data <- vst(dds, blind = TRUE)
normalized_counts <- assay(vst_data)

# Mantem genes protein-coding
clean_ids <- sub("\\..*$", "", rownames(normalized_counts))
rownames(normalized_counts) <- clean_ids

keys <- keys(org.Hs.eg.db, keytype = "ENSEMBL")
gene_info <- AnnotationDbi::select(
  org.Hs.eg.db,
  keys = keys,
  columns = c("ENSEMBL", "GENETYPE"),
  keytype = "ENSEMBL"
)

protein_coding_genes <- gene_info$ENSEMBL[gene_info$GENETYPE == "protein-coding"]
protein_coding_genes <- protein_coding_genes[!is.na(protein_coding_genes)]

valid_genes <- intersect(rownames(normalized_counts), protein_coding_genes)
normalized_counts <- normalized_counts[valid_genes, , drop = FALSE]

# Top 2000 genes mais variaveis
gene_var <- matrixStats::rowVars(normalized_counts)
top_n <- min(2000, length(gene_var))
top_idx <- order(gene_var, decreasing = TRUE)[1:top_n]
expr_top <- normalized_counts[top_idx, , drop = FALSE]
expr_top <- expr_top[, meta$sample, drop = FALSE]

se_filtered <- SummarizedExperiment(
  assays = list(counts = expr_top),
  colData = DataFrame(sample = colnames(expr_top), row.names = colnames(expr_top)),
  rowData = DataFrame(gene = rownames(expr_top), row.names = rownames(expr_top))
)

lioness_cor_optimized <- function(se) {
  X <- assay(se)
  n <- ncol(X)
  S <- rowSums(X)
  SS <- rowSums(X ^ 2)
  SP <- X %*% t(X)

  num_full <- SP - outer(S, S) / n
  den_full <- sqrt((SS - S ^ 2 / n) %o% (SS - S ^ 2 / n))
  C_full <- num_full / den_full

  ut_idx <- which(upper.tri(C_full), arr.ind = TRUE)
  genes <- rownames(X)
  reg_names <- genes[ut_idx[, 1]]
  tar_names <- genes[ut_idx[, 2]]
  v_full <- C_full[ut_idx]

  out <- matrix(NA_real_, nrow = length(reg_names), ncol = n)
  colnames(out) <- colnames(X)

  for (q in seq_len(n)) {
    xq <- X[, q]
    S_q <- S - xq
    SS_q <- SS - xq ^ 2
    SP_q <- SP - xq %*% t(xq)

    num_q <- SP_q - outer(S_q, S_q) / (n - 1)
    den_q <- sqrt((SS_q - S_q ^ 2 / (n - 1)) %o% (SS_q - S_q ^ 2 / (n - 1)))
    C_q <- num_q / den_q

    out[, q] <- n * (v_full - C_q[ut_idx]) + C_q[ut_idx]
  }

  list(W = out, reg = reg_names, tar = tar_names)
}

lioness_out <- lioness_cor_optimized(se_filtered)
W <- lioness_out$W
reg_names <- lioness_out$reg
tar_names <- lioness_out$tar

# Matriz de grau por gene e amostra (threshold mean + 2*sd)
all_genes_in_network <- unique(c(reg_names, tar_names))

deg_list <- lapply(seq_len(ncol(W)), function(i) {
  col_w <- abs(W[, i])
  thr <- mean(col_w, na.rm = TRUE) + (2 * sd(col_w, na.rm = TRUE))
  keep <- !is.na(col_w) & col_w > thr

  active_genes <- c(reg_names[keep], tar_names[keep])
  gene_counts <- table(active_genes)

  sample_deg <- setNames(integer(length(all_genes_in_network)), all_genes_in_network)
  sample_deg[names(gene_counts)] <- as.integer(gene_counts)
  sample_deg
})

deg_mat <- as.data.frame(do.call(cbind, deg_list))
colnames(deg_mat) <- colnames(W)
rownames(deg_mat) <- all_genes_in_network

deg_mat[1:5, 1:5]
```

```{r lioness-digs}
# DIGs: t-test nos graus por gene (Space Flight vs Ground Control)
dig_meta <- meta %>%
  mutate(group = paste(age, treatment, sep = " | ")) %>%
  filter(group == "young | No Electric Stimulation")

common_samples <- intersect(colnames(deg_mat), dig_meta$sample)
deg_mat_sub <- deg_mat[, common_samples, drop = FALSE]
dig_meta <- dig_meta %>%
  filter(sample %in% common_samples) %>%
  arrange(match(sample, common_samples))

stopifnot(all(colnames(deg_mat_sub) == dig_meta$sample))

sf_idx <- which(dig_meta$space == "Space Flight")
gc_idx <- which(dig_meta$space == "Ground Control")

dig_results_list <- lapply(seq_len(nrow(deg_mat_sub)), function(i) {
  gene_name <- rownames(deg_mat_sub)[i]
  deg_vec <- as.numeric(deg_mat_sub[i, ])

  group_sf <- deg_vec[sf_idx]
  group_gc <- deg_vec[gc_idx]

  if (sd(group_sf) == 0 && sd(group_gc) == 0) return(NULL)

  res <- tryCatch({
    t_test <- t.test(group_sf, group_gc, alternative = "two.sided")
    data.frame(
      gene = gene_name,
      mean_deg_sf = mean(group_sf),
      mean_deg_gc = mean(group_gc),
      diff_deg = mean(group_sf) - mean(group_gc),
      p_val = t_test$p.value,
      stringsAsFactors = FALSE
    )
  }, error = function(e) return(NULL))

  res
})

dig_results <- bind_rows(dig_results_list) %>%
  mutate(padj = p.adjust(p_val, method = "BH")) %>%
  arrange(p_val)

# Mapeia Ensembl -> simbolo
gene_map <- AnnotationDbi::select(
  org.Hs.eg.db,
  keys = unique(dig_results$gene),
  columns = c("ENSEMBL", "SYMBOL"),
  keytype = "ENSEMBL"
)

dig_results <- dig_results %>%
  left_join(gene_map, by = c("gene" = "ENSEMBL")) %>%
  dplyr::rename(gene_symbol = SYMBOL)

DIGs <- dig_results %>% filter(padj < 0.05)

head(DIGs, 10)
```

### Exercicios (Dia 4)

1.  Altere `minModuleSize` e compare o numero de modulos.
2.  Relacione modulos com `treatment` e `age`.
3.  Use LIONESS para comparar edges entre dois grupos.

### Gabarito (Dia 4)

-   `minModuleSize` menor gera mais modulos, possivelmente ruidosos.
-   A correlacao com diferentes fenotipos pode mudar o modulo principal.
-   Comparar edges exige resumir pesos por grupo (media ou teste).

------------------------------------------------------------------------

## Dia 5 - Mini-projeto

### Entregas

-   Definicao clara de pergunta biologica.
-   Workflow completo: QC, DE, enriquecimento e uma rede (PPI ou WGCNA ou LIONESS).
-   Relatorio em PDF/HTML com figuras e interpretacao.

### Rubrica (resumo)

-   Qualidade do QC e justificativas (20%).
-   Corretude do DE e interpretacao (30%).
-   Enriquecimento funcional e rede (30%).
-   Clareza do relatorio e reproducibilidade (20%).

### Sugestoes de temas

-   Comparar Space Flight vs Ground Control em subgrupos (idade).
-   Identificar modulos WGCNA associados ao tratamento.
-   Analisar redes individuais com LIONESS por fenotipo.
