---
title: "RNAseq - Downstream | Psoríase (GSE54456)"
author: "Seu Nome"
date: today
format:
  html:
    toc: true
    toc-depth: 3
    toc-title: "Sumário"
    code-fold: true
    code-tools: true
    theme: cosmo
    highlight-style: github
    embed-resources: true
editor: visual
---

## Objetivo

Reprodução do fluxo do curso *RNAseq Downstream* (Diego M. Coelho) aplicado ao dataset de **psoríase (GSE54456)**. O dataset contém amostras de pele lesionada (*lesional psoriatic skin*) e pele normal (*normal skin*).

**Comparação principal:** Lesional Psoriatic Skin **vs** Normal Skin

------------------------------------------------------------------------

## Setup

```{r libraries}
#| echo: true
#| warning: false
#| message: false

library(dplyr)
library(tidyr)
library(ggplot2)
library(scales)
library(stringr)
library(tibble)

library(DESeq2)
library(matrixStats)

library(ComplexHeatmap)
library(circlize)
library(RColorBrewer)
library(pheatmap)

library(org.Hs.eg.db)
library(AnnotationDbi)
library(clusterProfiler)
library(STRINGdb)
library(igraph)
#install.packages("WGCNA")
library(WGCNA)
library(lionessR)
library(SummarizedExperiment)
library(GSVA)
library(msigdbr)

library(cowplot)
library(factoextra)
library(cluster)
```

```{r import}
#| warning: false
#| message: false

# --- Metadados ---
meta_raw <- read.table(
  "/Users/helenizecostalat/dicipline bulk/dados_clinicos_Psoriase.csv",
  sep = ",", # Se for CSV real, mantenha vírgula
  fill = TRUE,
  header = TRUE,
  stringsAsFactors = FALSE
)

meta <- meta_raw %>%
  transmute(
    sample    = as.character(.[[2]]),   # geo_accession (GSMxxxxx)
    title     = as.character(.[[1]]),
    condition = as.character(.[[37]])   # lesional psoriatic skin / normal skin
  )

# --- Contagens (TSV NCBI/STAR — Entrez IDs numéricos) ---
counts_raw <- read.delim(
  "/Users/helenizecostalat/dicipline bulk/GSE54456_raw_counts_GRCh38.p13_NCBI.tsv",
  header      = TRUE,
  check.names = FALSE
)

rownames(counts_raw) <- as.character(counts_raw$GeneID)
counts_raw           <- counts_raw[, -1]

# --- Sincronização ---
common_samples <- intersect(colnames(counts_raw), meta$sample)

if (length(common_samples) == 0) {
  stop("ERRO: nenhuma amostra em comum. Verifique os IDs GSM.")
}

counts <- counts_raw[, common_samples, drop = FALSE]

meta <- meta %>%
  filter(sample %in% common_samples) %>%
  arrange(match(sample, colnames(counts)))

stopifnot(all(meta$sample == colnames(counts)))

# Fatorar: referência = "normal skin"
meta <- meta %>%
  mutate(condition = factor(condition,
                            levels = c("normal skin", "lesional psoriatic skin")))

cat(sprintf("Amostras sincronizadas: %d\n", nrow(meta)))
cat(sprintf("Genes na matriz:        %d\n", nrow(counts)))
```

------------------------------------------------------------------------

## QC e Exploração

### Objetivos

-   Entender o desenho experimental (Lesional vs Normal).
-   Checar qualidade básica das bibliotecas.
-   Explorar variação global (correlação, clustering, PCA).

### QC básico

```{r qc-basic}
#| fig-width: 12
#| fig-height: 5
#| warning: false

lib_size    <- colSums(counts)
genes_detec <- colSums(counts > 0)

qc_tbl <- meta %>%
  mutate(lib_size = lib_size, genes_detected = genes_detec)

p_lib <- ggplot(qc_tbl, aes(x = sample, y = lib_size, fill = condition)) +
  geom_col() +
  scale_y_continuous(labels = comma) +
  scale_fill_manual(values = c("normal skin"             = "#4393C3",
                               "lesional psoriatic skin" = "#D6604D")) +
  theme_bw() +
  theme(axis.text.x = element_text(angle = 45, hjust = 1, size = 6)) +
  labs(title = "Tamanho de Biblioteca", y = "Total de Reads", x = "", fill = "Grupo")

p_genes <- ggplot(qc_tbl, aes(x = sample, y = genes_detected, fill = condition)) +
  geom_col() +
  scale_y_continuous(labels = comma) +
  scale_fill_manual(values = c("normal skin"             = "#4393C3",
                               "lesional psoriatic skin" = "#D6604D")) +
  theme_bw() +
  theme(axis.text.x = element_text(angle = 45, hjust = 1, size = 6)) +
  labs(title = "Genes Detectados", y = "Genes (Counts > 0)", x = "", fill = "Grupo")

cowplot::plot_grid(p_lib, p_genes, ncol = 2)
```

### Correlação entre amostras

```{r qc-distribution}
#| fig-width: 8
#| fig-height: 7

log_counts <- log1p(counts)
sample_cor <- cor(log_counts, use = "pairwise.complete.obs")
sample_cor <- sample_cor[meta$sample, meta$sample]

anno_col <- data.frame(
  Condicao  = factor(meta$condition),
  row.names = meta$sample
)

cond_levels <- levels(anno_col$Condicao)
cond_cols   <- setNames(c("#4393C3", "#D6604D"), cond_levels)

ha_cor <- HeatmapAnnotation(
  df  = anno_col,
  col = list(Condicao = cond_cols),
  annotation_name_side = "left"
)

Heatmap(
  sample_cor,
  name              = "Pearson\nCor",
  top_annotation    = ha_cor,
  col               = colorRamp2(c(0.8, 0.9, 1), c("#2166AC", "#F7F7F7", "#B2182B")),
  show_row_names    = FALSE,
  show_column_names = FALSE,
  column_title      = "Correlação entre Amostras (GSE54456)",
  clustering_distance_rows = "euclidean",
  clustering_method_rows   = "complete"
)
```

### Variância por amostra (VST)

```{r qc-mad}
#| fig-width: 8
#| fig-height: 6
#| warning: false
#| message: false

dds_qc <- DESeqDataSetFromMatrix(
  countData = counts,
  colData   = meta,
  design    = ~ 1
)
dds_qc  <- dds_qc[rowSums(counts(dds_qc)) >= 10, ]
vsd_qc  <- vst(dds_qc)
vst_mat <- assay(vsd_qc)

sample_var <- matrixStats::colVars(vst_mat)
mad_tbl    <- meta %>% mutate(sample_var = sample_var)

ggplot(mad_tbl, aes(x = sample, y = sample_var, fill = condition)) +
  geom_col() +
  coord_flip() +
  scale_fill_manual(values = c("normal skin"             = "#4393C3",
                               "lesional psoriatic skin" = "#D6604D")) +
  theme_bw() +
  labs(title = "Variância por Amostra (VST)", y = "Variância", x = "")
```

### Distribuição pré vs pós normalização

```{r qc-prepost}
#| fig-width: 12
#| fig-height: 8
#| warning: false

raw_tbl <- as.data.frame(log1p(counts)) %>%
  pivot_longer(everything(), names_to = "sample", values_to = "value") %>%
  mutate(stage = "Pré-normalização")

vst_tbl_long <- as.data.frame(vst_mat) %>%
  pivot_longer(everything(), names_to = "sample", values_to = "value") %>%
  mutate(stage = "Pós-normalização (VST)")

dist_tbl <- bind_rows(raw_tbl, vst_tbl_long) %>%
  left_join(meta %>% select(sample, condition), by = "sample")

ggplot(dist_tbl, aes(x = sample, y = value, color = condition)) +
  geom_boxplot(outlier.size = 0.3) +
  scale_color_manual(values = c("normal skin"             = "#4393C3",
                                "lesional psoriatic skin" = "#D6604D")) +
  facet_wrap(~ stage, ncol = 1, scales = "free_y") +
  theme_bw() +
  theme(axis.text.x = element_text(angle = 45, hjust = 1, size = 5),
        legend.position = "none") +
  labs(title = "Distribuição pré vs pós normalização (VST)", x = "", y = "Expressão")
```

### Clustering hierárquico — Top 500 MAD

```{r qc-hclust}
#| fig-width: 10
#| fig-height: 8

meta_sub <- df_subgrupos %>%
  select(sample, Sub_Cluster, condition) %>%
  mutate(Sub_Cluster = factor(Sub_Cluster,
                              levels = c("Sub_1", "Sub_2")))

gene_mad <- matrixStats::rowMads(vst_mat)
top500   <- order(gene_mad, decreasing = TRUE)[1:500]

anno_hclust <- meta %>%
  select(condition) %>%
  as.data.frame()
rownames(anno_hclust) <- meta$sample

pheatmap::pheatmap(
  vst_mat[top500, ],
  show_rownames            = FALSE,
  annotation_col           = anno_hclust,
  clustering_distance_cols = "correlation",
  main                     = "Clustering Hierárquico — Top 500 MAD (GSE54456)"
)
```

### Clustering grupo caso.

```{r}
#{r subcluster-casos}
#| fig-width: 10
#| fig-height: 8

# --- Filtrar apenas os casos (lesional psoriatic skin) ---
amostras_les <- meta_sub$sample[meta_sub$condition == "lesional psoriatic skin"]
vst_les      <- vst_mat[, amostras_les]

# O resto do código continua igual
gene_mad_les <- matrixStats::rowMads(vst_les)
top500_les   <- order(gene_mad_les, decreasing = TRUE)[1:500]
matriz_zscore_les <- t(scale(t(vst_les[top500_les, ])))

hcut_safe <- function(x, k, ...) {
  if (k < 2) k <- 2
  hcut(x, k = k, hc_method = "ward.D2", ...)
}

set.seed(42)
p_elbow <- fviz_nbclust(t(matriz_zscore_les),
                        FUN    = hcut_safe,
                        method = "wss",
                        k.max  = 8) +
  labs(title = "Cotovelo — WSS (Lesional)") + theme_bw()

p_sil <- fviz_nbclust(t(matriz_zscore_les),
                      FUN    = hcut_safe,
                      method = "silhouette",
                      k.max  = 8) +
  labs(title = "Silhueta — Coesão (Lesional)") + theme_bw()

cowplot::plot_grid(p_elbow, p_sil, ncol = 2)
```

Para determinar o número ideal de subgrupos moleculares entre as amostras lesionadas, aplicamos os métodos Silhouette e Within-Cluster Sum of Squares (WSS). O coeficiente de silhueta indicou de forma robusta um pico de coesão e separação de agrupamento em k = 2, justificando a divisão das amostras em dois subgrupos principais (Sub_1 e Sub_2) para as análises subsequentes.

```{r subcluster-df}

df_subgrupos <- readRDS("/Users/helenizecostalat/dicipline bulk/df_subgrupos.rds")

set.seed(42)
k_escolhido <- 4

hc_les <- hclust(dist(t(matriz_zscore_les)), method = "ward.D2")
cluster_amostras <- cutree(hc_les, k = k_escolhido)

# Adicionar ao meta_sub
meta_sub$cluster4 <- factor(cluster_amostras[meta_sub$sample])

# Checar distribuição
table(meta_sub$cluster4, meta_sub$Sub_Cluster)

```

### DESeq - Cluster caso

```{r}
#| warning: false
#| message: false


# --- Adicionar cluster4 ao meta_sub ---
set.seed(42)
# Garantir que vst_mat tem as amostras de meta_sub
amostras_les      <- meta_sub$sample[meta_sub$condition == "lesional psoriatic skin"]
vst_les           <- vst_mat[, amostras_les]
gene_mad_les      <- matrixStats::rowMads(vst_les)
top500_les        <- order(gene_mad_les, decreasing = TRUE)[1:500]
matriz_zscore_les <- t(scale(t(vst_les[top500_les, ])))

hc_les            <- hclust(dist(t(matriz_zscore_les)), method = "ward.D2")
cluster_amostras  <- cutree(hc_les, k = 4)

meta_sub <- meta_sub %>%
  mutate(cluster4 = factor(
    cluster_amostras[sample],   # mapeia pelo nome da amostra
    levels = 1:4,
    labels = c("C1","C2","C3","C4")
  ))

# Checar distribuição antes de continuar
cat("--- Distribuição cluster4 × Sub_Cluster ---\n")
print(table(meta_sub$cluster4, meta_sub$Sub_Cluster))

# --- Garantir que counts está na mesma ordem ---
counts_sub <- counts[, meta_sub$sample, drop = FALSE]
stopifnot(all(colnames(counts_sub) == meta_sub$sample))

# --- DESeq2: Sub_2 vs Sub_1 ---
dds_sub <- DESeqDataSetFromMatrix(
  countData = counts_sub,
  colData   = meta_sub,
  design    = ~ Sub_Cluster
)
dds_sub <- dds_sub[rowSums(counts(dds_sub)) >= 10, ]
dds_sub <- DESeq(dds_sub)
coef_sub <- resultsNames(dds_sub)[grepl("^Sub_Cluster_", resultsNames(dds_sub))][1]
res_sub  <- lfcShrink(dds_sub, coef = coef_sub, type = "apeglm")

res_sub_tbl <- as.data.frame(res_sub) %>%
  rownames_to_column("gene") %>%
  mutate(
    gene_symbol = mapIds(org.Hs.eg.db,
                         keys      = gene,
                         column    = "SYMBOL",
                         keytype   = "ENTREZID",
                         multiVals = "first")
  ) %>%
  arrange(padj)

cat("--- Top 10 DEGs entre Sub_2 vs Sub_1 ---\n")
print(head(res_sub_tbl %>% select(gene, gene_symbol, log2FoldChange, padj), 10))

n_up   <- sum(res_sub_tbl$padj < 0.05 & res_sub_tbl$log2FoldChange >  1, na.rm = TRUE)
n_down <- sum(res_sub_tbl$padj < 0.05 & res_sub_tbl$log2FoldChange < -1, na.rm = TRUE)
cat(sprintf("\nDEGs: %d up em Sub_2 | %d down em Sub_2  (|LFC|>1, padj<0.05)\n",
            n_up, n_down))
```

### PCA_SUBGRUPOS

```{r}
#{r subcluster-pca}
#| fig-width: 7
#| fig-height: 5

pca_sub     <- prcomp(t(vst_les))
pca_sub_tbl <- as.data.frame(pca_sub$x) %>%
  rownames_to_column("sample") %>%
  left_join(df_subgrupos %>% select(sample, Sub_Cluster), by = "sample")

var_exp_sub <- round(100 * summary(pca_sub)$importance[2, 1:2], 1)

ggplot(pca_sub_tbl, aes(x = PC1, y = PC2, color = Sub_Cluster)) +
  geom_point(size = 3) +
  scale_color_manual(values = c("Sub_1" = "#E69F00", "Sub_2" = "#56B4E9")) +
  stat_ellipse(level = 0.95, linetype = "dashed") +
  theme_bw() +
  labs(title = "PCA — Subgrupos_Lesionada",
       x = paste0("PC1 (", var_exp_sub[1], "%)"),
       y = paste0("PC2 (", var_exp_sub[2], "%)"))
```

### Heatmap Subgrupo

```{r}
#{r subcluster-heatmap-degs}
#| fig-width: 8
#| fig-height: 7
# 1. Filtrar DEGs
degs_tbl <- res_sub_tbl %>% 
  filter(padj < 0.05 & abs(log2FoldChange) > 1 & !is.na(padj)) %>%
  mutate(label = coalesce(gene_symbol, gene))

# 2. Matriz escalada
mat_degs <- t(scale(t(vst_les[degs_tbl$gene, ])))
rownames(mat_degs) <- degs_tbl$label

# 3. Cluster4 alinhado às colunas da matriz
cluster4_vec <- meta_sub$cluster4[match(colnames(mat_degs), meta_sub$sample)]

# 4. Anotação com Subgrupo + Cluster4
ha_degs <- HeatmapAnnotation(
  Subgrupo = df_subgrupos$Sub_Cluster[match(colnames(mat_degs), df_subgrupos$sample)],
  Cluster4 = cluster4_vec,
  col = list(
    Subgrupo = c("Sub_1" = "#E69F00", "Sub_2" = "#56B4E9"),
    Cluster4 = c("C1" = "#1B9E77", "C2" = "#D95F02",
                 "C3" = "#7570B3", "C4" = "#E7298A")
  ),
  annotation_name_side = "left"
)

# 5. Heatmap com coluna dividida em 4
Heatmap(mat_degs,
        name             = "Z-score",
        top_annotation   = ha_degs,
        column_split     = cluster4_vec,        # <-- divide em 4 grupos
        column_title     = paste0("C", 1:4),
        show_column_names = FALSE,
        show_row_names   = FALSE,
        col = colorRamp2(c(-2, 0, 2), c("#313695", "#FFFFBF", "#A50026")),
        clustering_method_columns = "ward.D2",
        clustering_method_rows    = "ward.D2",
        cluster_column_slices     = FALSE)       # mantém ordem C1→C4
```

### PCA/Caso/controle

```{r qc-pca}
#| fig-width: 7
#| fig-height: 5

pca     <- prcomp(t(vst_mat))
pca_tbl <- as.data.frame(pca$x) %>%
  mutate(sample = rownames(pca$x)) %>%
  left_join(meta, by = "sample")

var_exp <- round(100 * summary(pca)$importance[2, 1:4], 1)

ggplot(pca_tbl, aes(x = PC1, y = PC2, color = condition)) +
  geom_point(size = 3) +
  scale_color_manual(values = c("normal skin"             = "#4393C3",
                                "lesional psoriatic skin" = "#D6604D")) +
  theme_bw() +
  labs(title = "PCA (VST) — Psoríase GSE54456",
       x     = paste0("PC1 (", var_exp[1], "%)"),
       y     = paste0("PC2 (", var_exp[2], "%)"))
```

### Exercícios (Dia 1)

1.  Identifique amostras com tamanho de biblioteca muito discrepante.
2.  A PCA separa claramente os dois grupos? Discuta o que o PC1 captura.
3.  Filtre genes com soma \< 10 e refaça a PCA — o padrão muda?

------------------------------------------------------------------------

### DESeq2

```{r deseq2-setup}
#| warning: false
#| message: false

meta <- meta %>%
  mutate(condition = factor(condition,
                            levels = c("normal skin", "lesional psoriatic skin")))

dds <- DESeqDataSetFromMatrix(
  countData = counts,
  colData   = meta,
  design    = ~ condition   # único fator: condição do tecido
)

dds <- dds[rowSums(counts(dds)) >= 10, ]
dds <- DESeq(dds)
```

### Contraste e resultados

```{r deseq2-results}
#| warning: false

coef_name <- resultsNames(dds)[grepl("^condition_", resultsNames(dds))][1]
res       <- lfcShrink(dds, coef = coef_name, type = "apeglm")

res_tbl <- as.data.frame(res) %>%
  rownames_to_column("gene") %>%
  arrange(padj)

head(res_tbl, 10)
```

### MA plot e Volcano

```{r deseq2-plots}
#| fig-width: 12
#| fig-height: 5

# MA plot
plotMA(res, ylim = c(-5, 5),
       main = "MA plot — Lesional Psoriatic vs Normal Skin")

# Volcano
vol_tbl <- res_tbl %>%
  filter(!is.na(padj)) %>%
  mutate(sig = case_when(
    padj < 0.05 & log2FoldChange >  1 ~ "Up (Lesional)",
    padj < 0.05 & log2FoldChange < -1 ~ "Down (Lesional)",
    TRUE                               ~ "ns"
  ))

n_up   <- sum(vol_tbl$sig == "Up (Lesional)")
n_down <- sum(vol_tbl$sig == "Down (Lesional)")
cat(sprintf("DEGs: %d up-regulados | %d down-regulados  (|LFC| > 1, padj < 0.05)\n",
            n_up, n_down))

ggplot(vol_tbl, aes(x = log2FoldChange, y = -log10(padj), color = sig)) +
  geom_point(alpha = 0.5, size = 1) +
  scale_color_manual(values = c("Up (Lesional)"   = "#D6604D",
                                "Down (Lesional)" = "#4393C3",
                                "ns"              = "grey70")) +
  theme_bw() +
  labs(title = "Volcano — Lesional Psoriatic vs Normal Skin",
       x     = "log2 Fold Change",
       y     = "-log10(padj)",
       color = "")
```

### Exercícios (Dia 2)

1.  Compare os resultados com e sem shrinkage de LFC (`apeglm`).
2.  Gere uma tabela com os top 20 genes e anote seus símbolos.
3.  Altere o threshold de \|LFC\| para 2 e veja como muda o número de DEGs.

------------------------------------------------------------------------

## Dia 3 — Enriquecimento Funcional + PPI

### Objetivos

-   Fazer ORA e GSEA com `clusterProfiler`.
-   Construir rede PPI com STRING.
-   Visualizar PPI com `igraph` + `ggplot2`.

### ORA — GO:BP

```{r enrichment-ora}
#| warning: false
#| message: false
#| fig-width: 9
#| fig-height: 7

library(dplyr) # Or library(tidyverse)

sig_entrez <- res_tbl %>%
  filter(padj < 0.05, abs(log2FoldChange) > log2(1.5)) %>%
  pull(gene) 

ego <- enrichGO(
  gene          = as.character(sig_entrez),
  OrgDb         = org.Hs.eg.db,
  keyType       = "ENTREZID",
  ont           = "BP",
  pAdjustMethod = "BH",
  readable      = TRUE
)

dotplot(ego, showCategory = 15) +
  labs(title = "ORA — GO:BP | Lesional_Normal")
```

### GSEA — GO:BP

```{r enrichment-gsea}
#| warning: false
#| message: false
#| fig-width: 9
#| fig-height: 7

rank_tbl <- res_tbl %>%
  filter(!is.na(pvalue), !is.na(log2FoldChange)) %>%
  mutate(rank_score = sign(log2FoldChange) * -log10(pvalue)) %>%
  arrange(desc(rank_score))

rank_vec <- setNames(rank_tbl$rank_score, as.character(rank_tbl$gene))
rank_vec <- sort(rank_vec, decreasing = TRUE)
rank_vec <- rank_vec[!duplicated(names(rank_vec))]

# 1. Remover qualquer valor NA ou NaN do seu vetor
rank_vec <- rank_vec[!is.na(rank_vec)]

# 2. Identificar e tratar valores Infinitos (Inf e -Inf)
# Uma abordagem comum é substituir o Infinito pelo maior/menor valor finito do seu vetor
if (any(is.infinite(rank_vec))) {
  max_finite <- max(rank_vec[is.finite(rank_vec)])
  min_finite <- min(rank_vec[is.finite(rank_vec)])
  
  rank_vec[rank_vec == Inf] <- max_finite
  rank_vec[rank_vec == -Inf] <- min_finite
}

# 3. Garantir que o vetor está perfeitamente ordenado de forma decrescente (obrigatório para o GSEA)
rank_vec <- sort(rank_vec, decreasing = TRUE)

gsea_res <- gseGO(
  geneList      = rank_vec,
  OrgDb         = org.Hs.eg.db,
  keyType       = "ENTREZID",
  ont           = "BP",
  pAdjustMethod = "BH",
  verbose       = FALSE
)

gsea_tbl <- as.data.frame(gsea_res)

if (nrow(gsea_tbl) > 0) {
  gsea_top <- bind_rows(
    gsea_tbl %>% filter(NES > 0) %>% arrange(desc(NES)) %>% slice_head(n = 10),
    gsea_tbl %>% filter(NES < 0) %>% arrange(NES)       %>% slice_head(n = 10)
  ) %>%
    mutate(Description = factor(Description, levels = Description[order(NES)]))

  ggplot(gsea_top, aes(x = NES, y = Description, color = p.adjust, size = setSize)) +
    geom_point() +
    scale_color_viridis_c(option = "C") +
    theme_bw() +
    labs(title = "GSEA — GO:BP | Lesional vs Normal (Top 10 up/down)", y = NULL)
} else {
  message("GSEA: nenhum termo significativo encontrado.")
}
```

### PPI — STRING + igraphC

```{r ppi-string}
#| warning: false
#| message: false
#| 
#BiocManager::install("STRINGdb")
library(STRINGdb)
library(org.Hs.eg.db)
  
string_db <- STRINGdb$new(version = "12.0", species = 9606, score_threshold = 900)

sig_sym <- AnnotationDbi::select(
  org.Hs.eg.db,
  keys    = as.character(sig_entrez),
  columns = "SYMBOL",
  keytype = "ENTREZID"
) %>% filter(!is.na(SYMBOL))

mapped <- string_db$map(
  data.frame(gene = sig_sym$SYMBOL),
  "gene",
  removeUnmappedRows = TRUE
)

ppi <- string_db$get_interactions(mapped$STRING_id)
```

```{r ppi-ggplot}
#| fig-width: 8
#| fig-height: 8

library(igraph)
library(ggplot2)
library(dplyr)
library(ggraph)

if (nrow(ppi) > 0) {
  
  # --- 1. Construir o grafo com STRING IDs ---
  g_ppi <- graph_from_data_frame(ppi[, c("from", "to")], directed = FALSE)
  g_ppi <- simplify(g_ppi)
  
  # --- 2. Substituir STRING IDs pelos símbolos dos genes ---
  id_to_symbol <- setNames(mapped$gene, mapped$STRING_id)
  V(g_ppi)$name <- ifelse(
    V(g_ppi)$name %in% names(id_to_symbol),
    id_to_symbol[V(g_ppi)$name],
    V(g_ppi)$name
  )
  
  # --- 3. Calcular grau ---
  deg <- degree(g_ppi)
  V(g_ppi)$degree <- deg
  
  # --- 4. Componente gigante ---
  comps <- components(g_ppi)
  giant <- induced_subgraph(g_ppi, which(comps$membership == which.max(comps$csize)))
  
  # --- 5. Top 30 genes mais conectados ---
  top_n <- 100
  hub_threshold <- sort(V(giant)$degree, decreasing = TRUE)[top_n]
  hubs <- induced_subgraph(giant, which(V(giant)$degree >= hub_threshold))
  hubs <- induced_subgraph(hubs, which(degree(hubs) > 0))  # remove isolados
  
  message("Hubs selecionados: ", vcount(hubs), " nos | threshold grau >= ", hub_threshold)
  
  # --- 6. Plot ---
  set.seed(42)
  
  p <- ggraph(hubs, layout = "fr") +
    
    geom_edge_link0(alpha = 0.2, color = "grey60", width = 0.5) +
    
    geom_node_point(aes(size = degree, color = degree), alpha = 0.9) +
    
    geom_node_text(
      aes(label = name),
      size     = 4,
      repel    = TRUE,
      bg.color = alpha("white", 0.7),
      bg.r     = 0.15
    ) +
    
    scale_color_gradient(low = "#FDD0C0", high = "#B22222", name = "Grau") +
    scale_size_continuous(range = c(4, 14), name = "Grau") +
    
    theme_void(base_size = 13) +
    
    labs(
      title    = paste0("Hubs PPI \u2014 STRING (score \u2265 900)"),
      caption  = "DEGs Psor\u00edase \u00b7 Layout Fruchterman-Reingold"
    ) +
    theme(
      plot.title      = element_text(face = "bold", hjust = 0.5),
      plot.subtitle   = element_text(hjust = 0.5, color = "grey40"),
      legend.position = "right"
    )
  
  print(p)
  
} else {
  message("Atencao: O data frame 'ppi' esta vazio. O grafo nao foi gerado.")
}
```

### Exercícios (Dia 3)

1.  Compare ORA usando as ontologias BP, MF e CC.
2.  Aplique GSEA usando `gseKEGG` e compare os pathways com os do GO.
3.  Filtre a rede PPI por hubs (grau \> percentil 90) e discuta os genes centrais.

------------------------------------------------------------------------

## Dia 4 — WGCNA + LIONESS

### Objetivos

-   Detectar módulos de coexpressão (WGCNA).
-   Relacionar módulos com a condição (lesional vs normal).
-   Estimar redes individuais por amostra com LIONESS.

### WGCNA

```{r wgcna}
#| warning: false
#| message: false

vsd_wgcna  <- vst(dds)
expr_wgcna <- t(assay(vsd_wgcna))   # amostras nas linhas

powers <- 1:10
sft    <- pickSoftThreshold(expr_wgcna, powerVector = powers, verbose = 0)

soft_power <- sft$powerEstimate
if (is.na(soft_power)) { soft_power <- 6; message("Usando soft_power = 6 (padrão).") }
cat(sprintf("Soft-threshold selecionado: %d\n", soft_power))

net <- blockwiseModules(
  expr_wgcna,
  power          = soft_power,
  TOMType        = "unsigned",
  minModuleSize  = 30,
  mergeCutHeight = 0.25,
  numericLabels  = TRUE,
  verbose        = 0
)

module_eigengenes <- net$MEs
cat(sprintf("Módulos encontrados: %d\n", ncol(module_eigengenes)))
```

```{r wgcna-traits}
#| fig-width: 8
#| fig-height: 6

# --- CORREÇÃO: construir trait_mat alinhado aos rownames do module_eigengenes ---

# 1. Subconjunto de meta com apenas as amostras presentes nos eigengenes
amostras_wgcna <- rownames(module_eigengenes)  # GSM IDs que o WGCNA usou

meta_wgcna <- meta %>%
  filter(sample %in% amostras_wgcna) %>%
  arrange(match(sample, amostras_wgcna))  # mesma ordem dos eigengenes

# 2. Criar trait_mat com rownames = GSM IDs
trait_mat <- model.matrix(~ condition, data = meta_wgcna)
trait_mat <- trait_mat[, -1, drop = FALSE]
colnames(trait_mat) <- "Lesional_vs_Normal"
rownames(trait_mat) <- meta_wgcna$sample  # <-- CORREÇÃO PRINCIPAL

# 3. Alinhar os dois objetos (garante ordem idêntica)
amostras_comuns   <- intersect(rownames(module_eigengenes), rownames(trait_mat))
me_alinhado       <- module_eigengenes[amostras_comuns, , drop = FALSE]
trait_alinhado    <- trait_mat[amostras_comuns, , drop = FALSE]

cat(sprintf("Amostras usadas na correlação: %d\n", length(amostras_comuns)))

# 4. Correlação e p-valores
module_trait_cor <- cor(me_alinhado, trait_alinhado, use = "pairwise.complete.obs")
module_trait_p   <- corPvalueStudent(module_trait_cor, nSamples = length(amostras_comuns))

# 5. Heatmaps
pheatmap::pheatmap(
  module_trait_cor,
  color            = colorRampPalette(c("#2166AC", "#F7F7F7", "#B2182B"))(50),
  display_numbers  = TRUE,
  number_format    = "%.2f",
  number_color     = "black",
  cluster_cols     = FALSE,   # <-- CORREÇÃO: só 1 trait, não há o que clusterizar
  main             = "WGCNA — Módulos × Condition (cor)"
)

pheatmap::pheatmap(
  -log10(module_trait_p),
  color            = colorRampPalette(c("#F7F7F7", "#FDB863", "#B2182B"))(50),
  display_numbers  = TRUE,
  number_format    = "%.1f",
  number_color     = "black",
  cluster_cols     = FALSE,   # <-- CORREÇÃO: idem
  main             = "WGCNA — Módulos × Condition (-log10 p)"
)
# 6. Boxplot do módulo mais associado
top_mod <- rownames(module_trait_cor)[which.max(abs(module_trait_cor[, 1]))]

box_wgcna <- data.frame(
  ME        = me_alinhado[, top_mod],
  condition = meta_wgcna$condition[match(amostras_comuns, meta_wgcna$sample)]
)

ggplot(box_wgcna, aes(x = condition, y = ME, fill = condition)) +
  geom_boxplot(outlier.shape = NA, alpha = 0.7) +
  geom_jitter(width = 0.1, size = 1.5, alpha = 0.7) +
  scale_fill_manual(values = c("normal skin"             = "#4393C3",
                               "lesional psoriatic skin" = "#D6604D")) +
  theme_bw() +
  labs(title = paste("WGCNA — Módulo", top_mod, "× Condition"), x = NULL, y = "Module Eigengene")
```

### LIONESS

```{r lioness}
#| warning: false
#| message: false

vst_lion    <- DESeq2::vst(dds, blind = TRUE)
norm_counts <- assay(vst_lion)

# Manter apenas protein-coding (Entrez IDs)
gene_info <- AnnotationDbi::select(
  org.Hs.eg.db,
  keys    = rownames(norm_counts),
  columns = c("ENTREZID", "GENETYPE"),
  keytype = "ENTREZID"
)

pc_genes    <- unique(gene_info$ENTREZID[gene_info$GENETYPE == "protein-coding" & !is.na(gene_info$GENETYPE)])
valid_genes <- intersect(rownames(norm_counts), pc_genes)
norm_counts <- norm_counts[valid_genes, , drop = FALSE]

# CORREÇÃO: alinhar amostras entre norm_counts e meta
amostras_lion <- intersect(colnames(norm_counts), meta$sample)
norm_counts   <- norm_counts[, amostras_lion, drop = FALSE]

meta_lion <- meta %>%
  filter(sample %in% amostras_lion) %>%
  arrange(match(sample, amostras_lion))

cat(sprintf("Amostras no LIONESS: %d | Genes protein-coding: %d\n",
            length(amostras_lion), nrow(norm_counts)))

# Top 2000 genes mais variáveis
gene_var <- matrixStats::rowVars(norm_counts)
top2k    <- order(gene_var, decreasing = TRUE)[1:min(2000, length(gene_var))]
expr_top <- norm_counts[top2k, , drop = FALSE]

se_lion <- SummarizedExperiment(
  assays  = list(counts = expr_top),
  colData = DataFrame(sample    = colnames(expr_top),
                      row.names = colnames(expr_top)),
  rowData = DataFrame(gene      = rownames(expr_top),
                      row.names = rownames(expr_top))
)

# Função LIONESS otimizada (leave-one-out correlação)
lioness_cor_optimized <- function(se) {
  X  <- assay(se); n <- ncol(X)
  S  <- rowSums(X); SS <- rowSums(X ^ 2); SP <- X %*% t(X)

  num_full <- SP - outer(S, S) / n
  den_full <- sqrt((SS - S ^ 2 / n) %o% (SS - S ^ 2 / n))
  C_full   <- num_full / den_full

  ut_idx    <- which(upper.tri(C_full), arr.ind = TRUE)
  genes     <- rownames(X)
  reg_names <- genes[ut_idx[, 1]]
  tar_names <- genes[ut_idx[, 2]]
  v_full    <- C_full[ut_idx]

  out <- matrix(NA_real_, nrow = length(reg_names), ncol = n)
  colnames(out) <- colnames(X)

  for (q in seq_len(n)) {
    xq    <- X[, q]
    S_q   <- S - xq
    SS_q  <- SS - xq ^ 2
    SP_q  <- SP - xq %*% t(xq)
    num_q <- SP_q - outer(S_q, S_q) / (n - 1)
    den_q <- sqrt((SS_q - S_q ^ 2 / (n - 1)) %o% (SS_q - S_q ^ 2 / (n - 1)))
    C_q   <- num_q / den_q
    out[, q] <- n * (v_full - C_q[ut_idx]) + C_q[ut_idx]
  }

  list(W = out, reg = reg_names, tar = tar_names)
}

cat("Rodando LIONESS (pode demorar alguns minutos)...\n")
lioness_out <- lioness_cor_optimized(se_lion)

W         <- lioness_out$W
reg_names <- lioness_out$reg
tar_names <- lioness_out$tar
```

```{r lioness-digs}
#| fig-width: 9
#| fig-height: 7
#| warning: false

all_genes <- unique(c(reg_names, tar_names))

deg_list <- lapply(seq_len(ncol(W)), function(i) {
  col_w <- abs(W[, i])
  thr   <- mean(col_w, na.rm = TRUE) + 2 * sd(col_w, na.rm = TRUE)
  keep  <- !is.na(col_w) & col_w > thr
  gene_counts <- table(c(reg_names[keep], tar_names[keep]))
  sample_deg  <- setNames(integer(length(all_genes)), all_genes)
  sample_deg[names(gene_counts)] <- as.integer(gene_counts)
  sample_deg
})

deg_mat <- as.data.frame(do.call(cbind, deg_list))
colnames(deg_mat) <- colnames(W)
rownames(deg_mat) <- all_genes

# t-test grau: Lesional vs Normal
common_dig  <- intersect(colnames(deg_mat), meta$sample)
deg_mat_sub <- deg_mat[, common_dig, drop = FALSE]
dig_meta    <- meta %>%
  filter(sample %in% common_dig) %>%
  arrange(match(sample, common_dig))

les_idx <- which(dig_meta$condition == "lesional psoriatic skin")
nor_idx <- which(dig_meta$condition == "normal skin")

dig_results_list <- lapply(seq_len(nrow(deg_mat_sub)), function(i) {
  g_name    <- rownames(deg_mat_sub)[i]
  deg_vec   <- as.numeric(deg_mat_sub[i, ])
  group_les <- deg_vec[les_idx]
  group_nor <- deg_vec[nor_idx]
  if (sd(group_les) == 0 && sd(group_nor) == 0) return(NULL)
  tryCatch({
    tt <- t.test(group_les, group_nor, alternative = "two.sided")
    data.frame(gene = g_name,
               mean_deg_les = mean(group_les), mean_deg_nor = mean(group_nor),
               diff_deg = mean(group_les) - mean(group_nor),
               p_val    = tt$p.value, stringsAsFactors = FALSE)
  }, error = function(e) NULL)
})

dig_results <- bind_rows(dig_results_list) %>%
  mutate(padj = p.adjust(p_val, method = "BH")) %>%
  arrange(p_val)

sym_map <- AnnotationDbi::select(org.Hs.eg.db,
                                 keys    = unique(dig_results$gene),
                                 columns = "SYMBOL",
                                 keytype = "ENTREZID")

dig_results <- dig_results %>%
  left_join(sym_map, by = c("gene" = "ENTREZID")) %>%
  dplyr::rename(gene_symbol = SYMBOL)

DIGs <- dig_results %>% filter(padj < 0.05)
cat(sprintf("DIGs significativos (padj < 0.05): %d\n", nrow(DIGs)))
head(DIGs, 10)
```

```{r lioness-digs-plot}
#| fig-width: 10
#| fig-height: 6

top_dig_genes <- DIGs %>% arrange(padj) %>% slice_head(n = 6) %>% pull(gene)

if (length(top_dig_genes) > 0) {
  gene_labels <- dig_results %>%
    filter(gene %in% top_dig_genes) %>%
    mutate(gene_label = ifelse(is.na(gene_symbol) | gene_symbol == "", gene, gene_symbol)) %>%
    distinct(gene, gene_label)

  plot_tbl_dig <- as.data.frame(t(deg_mat_sub[top_dig_genes, , drop = FALSE])) %>%
    rownames_to_column("sample") %>%
    pivot_longer(-sample, names_to = "gene", values_to = "degree") %>%
    left_join(dig_meta %>% select(sample, condition), by = "sample") %>%
    left_join(gene_labels, by = "gene")

  ggplot(plot_tbl_dig, aes(x = condition, y = degree, fill = condition)) +
    geom_boxplot(outlier.size = 0.6) +
    geom_jitter(width = 0.1, size = 0.8, alpha = 0.6) +
    scale_fill_manual(values = c("normal skin"             = "#4393C3",
                                 "lesional psoriatic skin" = "#D6604D")) +
    facet_wrap(~ gene_label, scales = "free_y") +
    theme_bw() +
    theme(axis.text.x = element_text(angle = 20, hjust = 1)) +
    labs(title = "Top DIGs — Conectividade por Grupo (LIONESS)",
         x = NULL, y = "Grau")
}
```

### Exercícios (Dia 4)

1.  Altere `minModuleSize` e compare o número de módulos gerados.
2.  Relacione os módulos WGCNA com os genes DEGs do Dia 2.
3.  Use LIONESS para comparar edges entre Lesional e Normal.

------------------------------------------------------------------------

```         
```

```         
```

```         
```
